臺灣士林地方法院民事判決　　　　　　 95年度重訴字第291號
原　　　告　甲○○
　　　　　　乙○○
前列二人共同
訴訟代理人　洪桂如律師
被　　　告　丙○○
上列當事人間預為法定抵押權登記事件，本院於中華民國96年7
月10日言詞辯論終結，判決如下：
    主  文
被告應將所有坐落台北縣石門鄉○○段楓林小段第十六地號土地
上如附圖一所示黃色區域未辦保存登記之五層樓建物（各層面積
為貳貳伍點柒貳平方公尺）及附圖二所示藍色區域未辦保存登記
之四層樓建物（第一層面積為伍零柒點伍零平方公尺、第二層建
物面積為壹零壹壹點柒零平方公尺、第三層面積為玖肆貳點玖伍
平方公尺、第四層面積為壹零壹陸點肆參平方公尺及第四層夾層
面積為壹零參點柒柒平方公尺）辦理以原告為抵押權人、債權額
為新台幣貳仟捌佰陸拾陸萬元之預為法定抵押權登記。
訴訟費用新台幣拾伍萬貳仟貳佰零捌元由被告負擔。
    事  實  及  理  由
一、原告起訴主張：原告等於民國90年間，向被告承攬其所有坐
    落台北縣石門鄉○○段楓林小段第16地號土地上之新建廟宇
    工程，約定工程總價為新台幣（下同）37,286,987元。原告
    業已依約完工興建如附圖一所示5 層樓建物（第1 層至第5
    層面積各為255.72平方公尺、合計1,278.6 平方公尺）及附
    圖二所示4 層樓建物（第1 層面積507.5 平方公尺、第2 層
    面積1,011.7 平方公尺、第3 層面積942.95平方公尺、第4
    層面積1016.43 平方公尺、第4 層夾層面積103.77平方公尺
    ，合計3,582.35平方公尺）（下稱系爭建物），惟被告尚積
    欠原告2,866 萬元之工程款未給付，經原告多次請求給付工
    程款及於系爭建物設定法定抵押權，被告雖口頭同意但均未
    清償及辦理，爰依民法第513 條第1 項及土地登記規則第
    117 條第2 項規定，請求被告就系爭建物辦理以原告為抵押
    權人、債權額為2,866 萬元之預為法定抵押權登記等語。並
    聲明：被告應將所有坐落台北縣石門鄉○○段楓林小段第16
    地號土地上如附圖一所示黃色區域未辦保存登記之5 層樓建
    物（各層面積為225.72平方公尺）及附圖二所示藍色區域未
    辦保存登記之4 層樓建物（第1 層面積為507.50平方公尺、
    第2 層面積為1,011.7 平方公尺、第3 層面積為942.95平方
    公尺、第4 層面積為1016.43 平方公尺及第4 層夾層面積為
    103.77平方公尺），辦理以原告為抵押權人、債權額為2,86
    6 萬元之預為法定抵押權登記。
二、被告則以：其已將所有坐落台北縣石門鄉○○段楓林小段第
    16地號土地設定抵押權與原告以擔保其工程款債權，而系爭
    建物係搭建在原有門牌號碼台北縣石門鄉○○路33號、建號
    7 之舊有建物上，該舊有建物已設定抵押權與他人，原告竟
    要求被告將舊有建物拆除，顯無理由。又兩造於95年6 月2
    日已另定協議書約定將前開土地及其上地上物即附圖一所示
    5 層樓部分約80坪為分割，是原告自不得就前開應分割之80
    坪土地及其上地上物部分，請求被告設定法定抵押權云云資
    為抗辯。並聲明：原告之訴駁回。
三、兩造不爭執之事實：
（一）原告等於90年間，向被告承攬其所有坐落台北縣石門鄉○
      ○段楓林小段第16地號土地上之新建廟宇工程，並簽訂如
      本院卷第10頁、11頁所示之工程承攬契約書。原告業已完
      工興建如本院卷第96頁台北縣淡水地政事務所建物測量成
      果圖所示5 層樓建物（第1 層至第5 層面積各為255.72平
      方公尺、合計1,278.6 平方公尺）及本院卷第97頁台北縣
      淡水地政事務所建物測量成果圖所示4 層樓建物（第1 層
      面積507.5 平方公尺、第2 層面積1,011.7 平方公尺、第
      3 層面積942.95平方公尺、第4 層面積1016.43 平方公尺
      、第4 層夾層面積103.77平方公尺，合計3,582.35平方公
      尺），惟被告尚積欠原告2,866 萬元之工程款未給付。
（二）本院卷第10頁、11頁之工程承攬契約書、第14頁之本票、
      第50頁之協議書形式上之真正均不爭執。
四、得心證之理由：本件原告主張其向被告承攬其所有坐落台北
    縣石門鄉○○段楓林小段第16地號土地上之新建廟宇工程，
    業已興建完工系爭建物，然被告尚積欠工程款2,866 萬元未
    給付，自應就系爭建物為預為法定抵押權之登記等情，被告
    則以前開情詞置辯，是本件兩造爭執之處，即在於(一)被告有
    無於系爭建物設定法定抵押權與原告之義務？(二)被告得否依
    兩造於95年6 月2 日所簽協議書，請求系爭建物之80坪即本
    院卷第96頁台北縣淡水地政事務所建物測量成果圖所示5 層
    樓建物位置部分免於法定抵押權之設定？茲論述如下：
（一）按承攬之工作為建築物或其他土地上之工作物，或為此等
      工作物之重大修繕者，承攬人得就承攬關係報酬額，對於
      其工作所附之定作人之不動產，請求定作人為抵押權之登
      記；或對於將來完成之定作人之不動產，請求預為抵押權
      之登記，民法第513 條第1 項定有明文。次按承攬人依民
      法第513 條規定申請為抵押權登記或預為抵押權登記，除
      應提出第34條及第40條規定之文件外，並應提出建築執照
      或其他建築許可文件，會同定作人申請之。但承攬契約經
      公證者，承攬人得單獨申請登記，登記機關於登記完畢後
      ，應將登記結果通知定作人。承攬人就尚未完成之建物，
      申請預為抵押權登記時，登記機關應即暫編建號，編造建
      物登記簿，於他項權利部辦理登記，土地登記規則第117
      條亦定有明文。是土地登記實務上就未辦理保存登記之建
      物申請為民法第513 條第1 項之法定抵押權登記時，係以
      預為法定抵押權登記之方式行之。原告主張其對被告承攬
      之工作為建築物，尚有承攬工程款2,866 萬元未獲清償，
      已如前述，則其請求被告就未辦理保存登記之系爭建物辦
      理預為法定抵押權登記，自屬有據。
（二）由兩造於95年6 月2 日簽訂之協議書觀之「一、乙方（即
      原告）同意甲方（即被告）將坐落於台北縣石門鄉○○段
      楓林小段16地號土地（及其地上物）為分割，其分割面積
      約80坪，其分割之位置如附件所示之位置。二、本分割手
      續由乙方委請地政士（代書）辦理，並由甲、乙雙方會同
      確認分割之位置後，始登記機關辦理。本分割手續所有一
      切費用由甲方支付，甲方不得藉故拖延。三、上開土地及
      建物如法令之限制，若無法辦理分割，甲方亦無力清償工
      程款時，經乙方訴請法院拍賣，若拍定，乙方同意按拍賣
      價金之平均每坪單價乘以80坪之比例金額返還甲方。…」
      ，雖就坐落於台北縣石門鄉○○段楓林小段16地號土地及
      其地上物其中80坪部分有分割之協議，然並未提及有關法
      定抵押權設定部分，則被告以前開協議書抗辯系爭5 層樓
      建物位置部分應免於法定抵押權之設定云云，即不可採。
（三）至原告所有坐落台北縣石門鄉○○段楓林小段第16地號土
      地雖於91年8 月7 日已設定以原告為抵押權人、債權額2,
      866 萬元之抵押權，然該前開土地面積為1,683 平方公尺
      、公告土地現值為每平方公尺為1,500 元，是其公告現值
      僅為2,524,500 元，顯不足清償被告積欠之工程款。又系
      爭4 層樓建物第一層內雖有建號7 、門牌號碼台北縣石門
      鄉○○路33號之舊有建物，有被告提出之建築改良物所有
      權狀影本1 件可證，且經本院至現場履勘無訛，有履勘筆
      錄1 件及原告提出之多幅照片在卷可稽，然原告請求被告
      設定法定抵押權之範圍並不包含前開舊有建物部分，對舊
      有建物之抵押權人權益自不生影響，併此敘明。
（四）從而，原告請求被告應將所有坐落台北縣石門鄉○○段楓
      林小段第16地號土地上如附圖一所示黃色區域未辦保存登
      記之5層樓建物（各層面積為225.72平方公尺）及附圖二
      所示藍色區域未辦保存登記之4 層樓建物（第1 層面積為
      507.50平方公尺、第2 層面積為1,011.7 平方公尺、第3
      層面積為942.95平方公尺、第4 層面積為1016.43 平方公
      尺及第4 層夾層面積為103.77平方公尺），辦理以原告為
      抵押權人、債權額為2,866 萬元之預為法定抵押權登記，
      為有理由，應予准許。
五、本件為判決之基礎已臻明確，兩造其餘攻擊防禦方法，核與
    本件判決結果無影響，爰不予一一論述，附此敘明。
六、本件依職權定本件之訴訟費用額為352,208 元（第一審裁判
    費264,208 元、複丈費及建物測量費88,000元），應由被告
    負擔。
七、訴訟費用負擔之依據：民事訴訟法第78條、第87條第1項。
中　　華　　民　　國　　96　　年　　7 　　月　　27　　日
                  民事第一庭  法  官  藍雅清
以上正本證明與原本無異。
如對本判決上訴須於判決送達後20日內向本院提出上訴狀。
中　　華　　民　　國　　96　　年　　8 　　月　　2 　　日
                              書記官  黃王雅寬
